【裁判字號】    97,消債抗,398
【裁判日期】    980119
【裁判案由】    聲請更生程序
【裁判全文】
臺灣高雄地方法院民事裁定           97年度消債抗字第398號
抗  告  人  甲○○
上列當事人因消費者債務清理事件聲請更生，對本院於民國97年
10月14日所為97年度消債更字第1023號裁定提起抗告，本院裁定
如下：
    主  文
抗告駁回。
抗告程序費用新臺幣壹仟元由抗告人負擔。
    理  由
一、抗告意旨略以：抗告人固於民國95年5 月提出債權人清冊，
    以書面向全體無擔保債權銀行請求共同協商債務清償方案，
    經協商成立，並約定聲請人應自95年6 月起，分100 期，每
    月繳納新臺幣（下同）21,795元，以攤還欠款2,179, 444元
    。惟抗告人至聲請更生時總債務增至6,279,910 元，其中包
    含香港上海匯豐銀行之房屋貸款2,326,697 元，及對荷蘭銀
    行之保證債務400,000 元（原台東企銀，94年1 月27日重簽
    續借），中租迪和公司動產擔保借款1,516,633 元，以上之
    保證債務共1,916,633 元。是以抗告人97年聲請更生之債務
    總額，其中之房屋抵押債權及保證債務未列入95年協商之內
    。又按抗告人之每月薪資僅33,800元，於負擔房屋貸款18,0
    00元及生活必要支出及扶養子女費用後，已無法負擔每月支
    出，且抗告人之薪資於97年1 月起遭中租迪和公司提出扣薪
    之強制執行，現每月實領薪資僅23,200元，另賴以遮蔽風雨
    之自用住宅亦遭荷蘭銀行、匯豐銀行查封拍賣中，已屬因不
    可歸責於當事人之事由，致履行協商內容顯有重大困難。詎
    原裁定以抗告人毀諾時之收入較協商時為高，且又無其他不
    可預料致支出增加之事由致無法履行協商內容，逕予駁回聲
    請，顯有違誤，爰依法提起本件抗告，並聲明：原裁定廢棄
    ，並准為更生之聲請。
二、按債務人與金融機構協商成立者，不得聲請更生或清算，但
    因不可歸責於己之事由，致履行顯有重大困難者，不在此限
    ；本條例施行前，債務人依金融主管機關協調成立之中華民
    國銀行公會會員辦理消費金融案件無擔保債務協商機制與金
    融機構成立之協商，準用前項之規定，消費者債務清理條例
    第151 條第5 項、第6 項分別定有明文。衡諸債之關係，係
    以當事人間之信賴關係為基礎，為社會經濟組織之重要支柱
    ，故當事人於以法律行為追求自己之利益之際，亦應顧及對
    方之利益，並考量債權債務在社會上之作用，本於誠實及信
    用之原則，行使債權及履行債務。是對於已陷入經濟上困境
    之消費者，若任其於惡性循環之債務窘境中自生自滅，將衍
    生嚴重之社會問題，難以維持安定之社會經濟秩序，故為兼
    顧債權人、債務人雙方之利益，對陷於經濟上困境之消費者
    ，乃允其於消費者債務清理條例施行後，得選擇以重建型之
    更生程序或清算型之清算程序清理其債務，藉以妥適調整債
    務人與債權人及其他利害關係人間之權利義務關係，保障債
    權人獲得公平受償，並謀求消費者經濟生活之重建復甦機會
    。惟對於已與金融機構協商成立，或於本條例施行前，已依
    金融主管機關協調成立之中華民國銀行公會會員辦理消費金
    融案件無擔保債務協商機制與金融機構成立協商之債務人，
    若非因不可歸責於己之事由，致履行顯有重大困難，僅係為
    圖謀減免債務，而不為債務之履行，自有違債權契約為誠信
    契約之本旨，故依消費者債務清理條例第151 條第6 項準用
    同條第5 項前段之規定，不得聲請更生或清算，始能避免肇
    致道德危險。次按聲請更生或清算不合程式或不備其他要件
    者，法院應以裁定駁回之，但其情形可以補正者，法院應定
    期間先命補正，消費者債務清理條例第8 條亦有明文規定。
三、經查：
  (一)抗告人於95年5 月已提出債權人清冊，以書面向全體無擔保
    債權銀行請求共同協商債務清償方案，經協商成立，並約定
    聲請人應自95年6月起，分100期，依年利率0%計息，每月繳
    納21,795元，以攤還欠款2,179,444 元，而於96年10月之後
    即未繳納協商款等情，有協議書、無擔保債務還款計畫在卷
    為憑，應認真實。
  (二)抗告人雖陳稱其每月薪資僅約33,800元，於負擔房屋貸款18
    ,000 元 及生活必要支出及扶養子女費用後，已無法負擔每
    月支出，該協商條件之嚴苛對抗告人之家庭、生計造成影響
    云云。惟查：
  1.抗告人於95年5 月間協商成立前，即在私立高雄醫學大學附
    設中和紀念醫院任職，迄今仍是，且聲請人95及96年度薪資
    所得分別為463,374 元及482,315 元，則其95年及96年之每
    月平均薪資有38,615元及43,703元等情，有財政部國稅局95
    、96年度綜合所得稅各類所得資料清單附卷可憑。雖抗告人
    自承伊目前每月之薪資為33,800元，並提出第一銀行存摺為
    證，然抗告人每月之全部薪資是否均係匯入上開帳戶，尚有
    疑義，參以抗告人迄今並未主張伊有遭私立高雄醫學大學附
    設中和紀念醫院大幅減薪之情，足證抗告人稱伊月薪僅有33
    ,800 元 云云，應非可採。又抗告人於96年9 月間毀諾，倘
    僅以毀諾前後數月之薪資收入計算，恐有未能真實反映抗告
    人償債能力之虞，故應以毀諾前1 至2 年度年收入平均計算
    較屬合理，承開說明，抗告人95及96年度薪資平均每月收入
    為38,615元及43,703元，則抗告人目前每月薪資應以41,159
    元為計（38,615+43,703 ÷2 ＝41,159）。
  2.就抗告人主張每月需支付上海匯豐銀行房貸18,000元部分。
    按抗告人之陳報狀，該房屋貸款係抗告人之配偶乙○○向上
    海匯豐銀行貸款2,292,000 元，且抵押物係座落於高雄市○
    ○區○○路164 號16樓之房屋，該房屋並非抗告人名下之財
    產乙節，有財政部高雄市國稅局財產歸屬資料清單附卷可稽
    ，是此，該筆貸款自非屬抗告人之債務。參以，抗告人名下
    尚有房屋（門牌號碼：高雄市鼓山區○○○路953 號17樓之
    3） 及土地（地號為高雄市○○區○○段4 小段388 號）各
    1 筆，可認上述高雄市○○區○○路164 號16樓之房屋並非
    抗告人唯一棲身之所，非屬自用住宅條例保障之列，故抗告
    人主張伊每月須支付房貸18,000元云云，不足可採。
  3.至抗告人主張負擔中租迪和公司之保證債務1,516,633 元部
    分：經本院函查中租迪和公司，該公司主張其與晉通公司間
    並無任何契約往來，此有該公司民事陳報狀可參，故抗告人
    主張對中租迪和公司負擔保證債務云云，無足可採。另就抗
    告人主張負擔荷蘭銀行保證債務400,000 元支出部分：查抗
    告人係於94年1 月27日簽署授信約定書而負擔保證責任，並
    有荷蘭銀行（原台東區中小企業銀行）之授信約定書附卷可
    稽，故抗告人於95年5 月進行還款協商時，該筆保證債務非
    抗告人所不可預見，是抗告人執前詞主張其繼續履行原協商
    條件，已無法維持最低基本生活云云，並無可採。
  4.又抗告人2 名子女均為未成年人，而最低生活費之計算係以
    行政院主計處公布最近1 年平均每人消費支出百分之60 訂
    定，所謂消費支出包含如附表所示之各項支出，且抗告人之
    未成年子女分別為14歲、12歲，附表所示部分消費支出非屬
    未成年人生活所必要。是以，本院認抗告人未成年子女每月
    所需必要支出，應以抗告人每月最低生活費百分之70計算，
    較符實情。職故，抗告人每月應負擔2 名子女之撫養費為7,
    694 元（10,991×70% ×2 ÷2 ＝7,694 元，元以下四捨五
    入）。是此，抗告人每月應支出之個人基本生活開銷總計10
    ,991 元 ，則以抗告人目前薪資41,159元扣除該生活支出費
    用10,991元及子女扶養費用7,694 元，尚餘22,474元，顯非
    不能支應債權銀行所提之還款方案期付21,795元，是抗告人
    尚非不能清償其債務。準此，抗告人目前既有固定收入之履
    行能力，縱有履行不便，亦得經由個別債權銀行協商程序以
    求適當履債，且債務人為了償還債務，必須經歷履行期間較
    不寬裕之經濟生活，然此乃債務人於負擔債務時即得預見，
    是依誠實及信用之原則，債務人於有履行可能性時，仍應誠
    實勤勉地履行債務，故難僅憑抗告人空言主張其每月收入不
    符必要生活支出云云，而遽認抗告人有不能清償之虞之情形
    。
四、綜上所述，抗告人於與金融機構成立上開債務協商後，抗告
    人未能舉證證明其自毀諾有何不可歸責於己之事由，致履行
    顯有重大困難，其情況自未該當消債條例例外准許聲請更生
    之要件，依上規定，自應駁回其更生之聲請，原審裁定駁回
    抗告人更生之聲請，依法即無違誤，抗告意旨指摘原裁定不
    當，求予廢棄另為裁定，為無理由，應予駁回。
五、據上論結，本件抗告為無理由，依消費者債務清理條例第15
    條，民事訴訟法第495 條之1 第1 項、第449 條第1 項、第
    95條、第78條，裁定如主文。
中    華    民    國    98    年    1     月    19    日
                  民事第一庭    審判長法  官  黃國川
                                      法  官  郭瓊徽
                                      法  官  張茹棻
上為正本係照原本作成
本件不得抗告。
中    華    民    國    98    年    1     月    19    日
                                      書記官  黃美秀
附表：
1.食品費
2.飲料費
3.菸草
4.衣著、鞋、襪類
5.房地租及水費
6.燃料和燈光
7.家具及家庭設備
8.家事管理
9.保健和醫療
10.運輸及通訊
  (1)交通工具及通訊購置
  (2)交通設備使用管理費
  (3)乘交通設備之費用
  (4)其他通訊費
  (5)汽機車保險費支出
11.娛樂教育和文化服務
  (1)旅遊費用
  (2)娛樂消遣服務
  (3)書報雜誌文具
  (4)娛樂器材及附屬品
  (5)教育與研究費
12.雜項支出


司法院資訊處製作；財團法人民間司法改革基金會備份。
